臺灣高等法院刑事判決　　　　　　　　 96年度上訴字第505號
上　訴　人
即　被　告　甲○
　　　　　　　　　　樓
上　訴　人
即　被　告　乙○○
上　一　人
選任辯護人　吳謹斌律師
上列上訴人因誣告等案件，不服臺灣板橋地方法院94年度訴字第
1426號，中華民國95年11月24日第一審判決（起訴案號：臺灣板
橋地方法院檢察署93年度偵字第12406號），提起上訴，本院判
決如下：
    主  文
原判決撤銷。
甲○共同連續意圖為自己不法之所有，以詐術使人將本人之物交
付，累犯，處有期徒刑壹年，減為有期徒刑陸月；又共同意圖他
人受刑事處分，向該管公務員誣告，累犯，處有期徒刑貳年貳月
，減為有期徒刑壹年壹月；又共同意圖他人受刑事處分，向該管
公務員誣告，累犯，處有期徒刑壹年捌月，減為有期徒刑拾月。
應執行有期徒刑貳年肆月。
乙○○共同連續意圖為自己不法之所有，以詐術使人將本人之物
交付，處有期徒刑拾月，減為有期徒刑伍月；又共同意圖他人受
刑事處分，向該管公務員誣告，處有期徒刑貳年。減為有期徒刑
壹年；又共同意圖他人受刑事處分，向該管公務員誣告，處有期
徒刑壹年陸月，減為有期徒刑玖月。應執行有期徒刑貳年壹月。
    事  實
一、甲○曾於民國（下同）九十年間因妨害信用案件，經本院判
    處有期徒刑三月，如易科罰金以銀元三百元折算一日確定，
    於九十一年七月四日易科罰金執行完畢。
二、甲○於九十一年九月間，經友人乙○○介紹認識戊○○，嗣
    甲○、乙○○獲悉戊○○涉嫌於九十一年八月二十一日強盜
    黃景祥財物，經臺灣板橋地方法院檢察署檢察官於九十一年
    九月四日以強盜罪提起公訴，原審法院以九十一年度訴字第
    一八二二號案件審理（戊○○於該案坦承犯罪，且因行為時
    精神耗弱，經原審法院改依簡易判決程序審理，於九十二年
    十月二十四日以九十二年度簡字第二七四四號判決判處有期
    徒刑一年十月，緩刑四年，九十二年十一月二十日確定），
    九十一年十月間某日，甲○、乙○○與戊○○及其母親呂鐘
    寶珠、兄長呂世立，相約在臺北市○○○路「苦茶之家」見
    面，甲○、乙○○見戊○○及其家人急欲擺平官司，竟共同
    意圖為自己不法之所有，向戊○○及其家人佯稱：戊○○之
    強盜官司，只要去告警察瀆職，推翻原先警詢筆錄，其等可
    幫忙擺平至無罪，不需請律師等語，甲○、乙○○為取信戊○○、呂世立、呂鐘寶珠，以詐取訴訟服務費用，復與乙○○帶同戊○○、呂世立、呂鐘寶珠前往臺北縣政府警察局中
    和分局秀山派出所（下稱秀山派出所），由甲○質問承辦戊○○強盜案件之員警郭原福偵辦案件經過，並伺機將其與郭
    原福之對話秘密錄音，迨雙方對談時，郭原福表示其並未威
    嚇戊○○，亦未要找記者前來，或欲使戊○○遊街等情，詎
    甲○於回程途中，卻向戊○○等人佯稱其已錄到員警講遊街
    及叫記者的事情。嗣甲○、乙○○並另帶同戊○○至該強盜
    案件被害人黃景祥住處，希望黃景祥在法庭上能配合，對戊○○為有利之證詞，幫忙戊○○脫罪，使戊○○、呂世立、
    呂鍾寶珠陷於錯誤，以為甲○、乙○○熟知法律知識而能使
    戊○○獲判無罪，遂將原委任之辯護人賴玉梅律師解除委任
    ，並將該強盜案交由甲○、乙○○處理。嗣甲○、乙○○先
    後於九十一年十一月八日、十一日、十五日，向台灣板橋地
    方法院遞送刑事答辯狀（其內載明：「八月二十二日警訊筆
    錄警員以不正方式取得，已由訴外人乙○○仗義告發瀆職，
    附其告發狀，並請傳喚乙○○及甲○到庭」等字樣《乙○○
    、甲○誣告郭原福瀆職部分詳如事實二》）、刑事陳明狀（
    其內陳明由乙○○擔任戊○○輔佐人）、刑事聲請調查證人
    狀（其內載明傳訊戊○○經歷求診之四大公立醫院精神專科
    醫護人員及與戊○○素昧平生，而見到戊○○突然癲癇發作
    之小吃店老闆娘，以研判被告在案發時心智是否喪失）。九
    十一年十二月間，甲○、乙○○即向戊○○訛稱乙○○因告
    發警員瀆職，需委任律師，而向戊○○騙取新臺幣（下同）
    五萬元之律師費用得逞。九十一年十二月二日，甲○、乙○○明知其等並未購買五十萬元等值物品用以擺平上開官司，
    復承前詐欺之概括犯意，致電向呂鐘寶珠詐稱：其等為協助
    戊○○案件，已花費五十萬元購置物品，要求呂家母子三人
    支付五十萬元作為賠償，甲○並指示乙○○赴國軍八一八醫
    院（即國軍北投醫院），要求戊○○、呂鐘寶珠出具切結書
    （下稱甲切結書），其內載明：「．．．積欠甲○貨款五十
    萬元正，同意於九十一年十二月五日前償還」，戊○○不疑
    有詐，即於同日匯款十萬元至華南銀行新莊分行其帳戶內（
    帳號：000000000000號《按該甲○向戊○○表
    示如欲擺平該強盜案，須由其假冒係戊○○之老闆，並向戊○○索得戊○○上開帳戶之存摺、提款卡及印章。》），乙○○、甲○旋即於當日提領一空；同日即九十一年十二月二
    日，則由呂世立在友人丁○○陪同下，攜帶四十萬元現金，
    前往台北國賓飯店交付甲○、乙○○，並與甲○、乙○○簽
    署切結書（下稱乙切結書），內載：「茲收到戊○○所支付
    之新臺幣五十萬元整，此筆金額乃因本人甲○為協助其所遭
    遇之刑事強盜案件之困難而購買之物品之賠償，今所購買之
    物品亦全交與戊○○．．．並歸還戊○○之華南銀行存款簿
    、印章．．．戊○○不再欠本人任何金額，並不再理會戊○○所遭受到之刑事強盜案件．．．」等語，惟因戊○○、呂
    世立、呂鐘寶珠事後發現甲○支付之物品僅係髮夾、耳環、
    原子筆等，價值並非五十萬元，始知受騙。嗣甲○、乙○○
    為掩飾前開利用訴訟服務之詐欺行為，乃由甲○書寫內容為
    「戊○○官司免費支援、出庭、具狀、補證．．．」內容字
    條一紙，並由乙○○簽名見證，表示該五十萬元為貨款，而
    非訴訟費用。
三、甲○、乙○○明知前開秀山派出所員警郭原福於製作戊○○
    涉嫌強盜案件警詢筆錄時，並未向戊○○恫嚇稱要帶其遊街
　　或請記者來訪等語，亦未以其他脅迫、利誘等手段取供，竟
  　共同意圖使郭原福受刑事處分，由甲○撰擬不實之刑事告發
    狀，內載「被告（郭原福）貴為秀山派出所警員，為了自己
    考績，明知訴外人（戊○○）自行投案並經受害者（黃景祥
    ）要求聯合到所製作筆錄，卻用計分化二人，甚至不惜以脅
    迫利誘詐欺不正之方法，誘騙罹患精神分裂訴外人戊○○製
    作不實自白，佯稱有新聞記者會來，趕快表示悔改，他筆錄
    就會做好一點，檢察官就不會起訴，一旁有二員警嚇說帶他
    遊街，戊○○有精神分裂，一聽聞該言詞心生恐懼，．．．
    被告職分是接受報案調查，詢問筆錄，明知應以懇切態度問
　　案，卻賣弄技巧，設陷重大犯罪虛擬情境圖私人考績，實社
  　會治安之毒瘤，盼偵查起訴為禱。訴外人托出真相，告發人
    隨甲○女士、戊○○、戊○○之母、之兄連袂到所，錄音存
    證．．．」等語（嗣乙○○陳報稱錄音帶已遺失，於偵查中
　  未提出），再由乙○○以告發人名義在具狀人欄簽名，於九
    十一年十一月八日向臺灣板橋地方法院檢察署遞狀告發，誣
    指郭原福涉嫌瀆職（按該案經該署以九十二年度偵字第一七
    三三二號偵辦，於九十二年九月二十四日由該署檢察官為不
    起訴處分）。
四、甲○於九十一年十一月間，以其已獲得其與呂鐘寶珠談及戊○○以不實之診斷書免服兵役之電話錄音為由，指示乙○○
    致電戊○○及其家人，要脅支付三十萬元購回該錄音帶，否
    則將告發戊○○等妨害兵役，惟因戊○○及其家人並未以不
    實之診斷書使戊○○免服兵役，乃未受甲○、乙○○要脅，
    亦未付款。詎甲○、乙○○心生不滿，明知前衛生署立臺北
    醫院精神科醫師丙○○並未出具不實之診斷書使戊○○除役
    ，亦未收取呂世立、呂鐘寶珠四十八萬元之酬金，竟另共同
    基於使戊○○、呂世立、呂鐘寶珠、丙○○受刑事處分之犯
    意，由甲○指示乙○○於九十二年二月十七日具狀誣指：「
    被告丙○○為臺北新莊醫院精神科醫師，明知被告戊○○無
    精神病，卻記載不實病因於診斷書，使其得以除役，收費四
    十八萬元，．．．被告呂世立、呂鐘寶珠為出資人，依照刑
    法第三十條之規定有共同犯意之結合，請一併偵查。．．．
    」，並於同日向臺灣板橋地方法院檢察署遞狀告發。
五、乙○○復另基於偽造私文書之犯意，於不詳時地，偽冒戊○○名義，製作不實檢舉聲明：「從網路知悉兵役黃牛洪先生
    ，他要求匯四十八萬元後，要我到新莊臺北醫院找丙○○醫
    師開診斷書，配合假自殺製造看病記錄，達到除役目的，再
    申請重大傷害卡殘障手冊」，並將其以不詳方式取得之戊○○印文，剪下後貼上一枚盜用在上開不實檢舉聲明上，再加
    以影印後，於九十二年五月二十二日持交臺灣板橋地方法院
    檢察署檢察官，而使用該偽造之證據影本，足生損害於司法
    機關偵辦刑事案件之正確性及戊○○。嗣該案經該署以九十
    二年度偵字第一九九０五號案件偵辦，認丙○○、戊○○、
    呂鐘寶珠、呂世立等人犯罪嫌疑不足，於九十二年十一月二
    十五日為不起訴處分。
六、案經法務部調查局臺北縣調查站移送臺灣板橋地方法院檢察
    署檢察官偵查起訴。
    理  由
壹、程序方面：
一、次按被告以外之人於偵查中向檢察官所為之陳述，除顯有不
    可信之情況者外，得為證據。刑事訴訟法第一百五十九條之
    一第二項定有明文。次按偵查中檢察官向被告以外之人所取
    得之陳述，原則上均能遵守法律規定，不致違法取供，其可
    信性極高。查本件證人呂鐘寶珠於九十四年一月十九日、同
    年二月二十四日於檢察官偵查中之陳述，業經具結，有結文
    在卷為憑，且核諸卷內資料，亦無顯有不可信之情況，依上
    開說明，自得為證據。
二、關於前開切結書乙部分，雖被告甲○辯稱：該切結書是戊○○打好之後要伊簽名，說是要給戊○○的父母看，叫伊配合
    ，後來戊○○向伊借二萬五千元，並把切結書還給伊，但事
    實上是拿彩色影印的給伊，並說正本已交給賴玉梅律師，所
    以該切結書是不當取得的，不能作為證據云云，但被告等既
    均不否認該文書之真實性，即非不得作為證據，被告甲○執
    此爭辯，尚無足取。
三、本件被告、選任辯護人及檢察官對於下列所述之其他證據資
    料，均不爭執其證據能力，本院審酌該等言詞供述及書面作
    成時之狀況，並無不宜作為證據之情事，依刑事訴訟法第一
    百五十九條之五第二項，亦得作為證據。
貳、實體方面：
一、訊據被告甲○矢口否認有前開詐欺、誣告犯行，辯稱：伊並
    未向戊○○詐取五十萬元，而係遭戊○○、乙○○陷害，被
    騙八十萬元，當時伊計支付戊○○十萬元及乙○○七十萬元
    ，因乙○○說很懂法律，要考書記官，乃受伊委託要打其它
    關於「未來小子」的官司；又伊並未叫乙○○去告員警郭原
    福，係戊○○家人叫乙○○去告的；另外告丙○○醫生等部
    分，亦與伊無關，關於醫生是否有提供不實之診斷書，使戊○○免服兵役部分，係戊○○和乙○○自己去外面談的，伊
    一點都不知情，係在偵查中才知悉；伊僅跟戊○○、乙○○
    一起醫院送丙○○醫生禮物，是伊出資所購，因為曾有新聞
    說洗了ＳＰＡ之後，會有幻聽、假性癲癇，對一般消費者有
    害，伊對這個新聞有興趣，認為可以把這個新聞炒大，而陳
    醫師的醫學見解是伊所需要的，所以就送他那些禮物，感謝
    他對假性癲癇這個事件撥冗做了這個會診，但伊並未叫乙○○寫任何書狀，伊不懂法律，何能指示懂法律的人寫書狀；
    又切結書是戊○○打好之後叫伊簽名，說是要給戊○○的父
    母看，叫伊配合他，後來他向伊借二萬五千元，並把切結書
    還給伊，但事實上是拿彩色影印的給伊，並說正本已交給賴
    玉梅律師，所以該切結書是不當取得的，不能作為證據云云
    。另被告乙○○固坦承有行使偽造私文書犯行，惟否認有詐
    欺或誣告犯行，辯稱：戊○○等係將錢交予甲○，非交給伊
    ；另關於五萬元之費用係戊○○叫伊幫忙請律師，後來伊叫
    呂耀光去找賴玉梅律師，伊並未收到五萬元律師費，後來戊○○跟伊說錢是交給甲○：關於購買五十萬元等值物品，係
    甲○跟戊○○他們去接洽，伊不清楚，切結書係甲○叫伊簽
    署伊即簽署；又誣告警員郭原福部分，係甲○指示伊當人頭
    ，由伊出面告發，另關於告丙○○醫生及呂家人部分，亦係
    甲○說要告的，甲○說這樣才能夠澄清沒有要告警員瀆職之
    故義，因為甲○跟伊說如果不告戊○○他們的話，被告發之
    警員很可能會告伊等誣告云云。至於以三十萬元要求索回錄
    音帶部分，係甲○和戊○○私下去談的價錢，伊並不知道，
    但後來戊○○並未支付款項予甲○，甲○惱羞成怒，要伊連
    同之前的三張本票一百五十萬元及上開三十萬元，一併負責
    ，伊即打電話跟戊○○講這些事情，後來戊○○母親接電話
    後即直接罵伊，伊心急之下始口不擇言，說戊○○一家人在
    無確切事實的情形下要來害伊；另外以戊○○名義製作之檢
    舉聲明，是甲○去打字，蓋用戊○○印章，冒用他的名義提
    出，伊知道上情云云。
二、惟查：
(一)上開事實，業據證人即被害人戊○○於原審審理時證稱：伊
　　所犯強盜案件原係委任賴玉梅律師，後來因甲○跟伊說律師
  　都只拿錢不做事，就帶伊胞兄呂世立、乙○○及伊前往律師
    事務所解除委任，後來甲○幫伊寫了幾次答辯狀，教伊出庭
    時要如何應對，並跟伊說要先推翻警詢筆錄，才可讓這個案
    子有轉機，所以甲○叫乙○○去告警察郭原福，後來伊和母
    親呂鐘寶珠、呂世立及甲○、乙○○一起去找警察，甲○問
    警察為何在製作筆錄時要恐嚇伊，警察說沒有，甲○、乙○○還帶伊去黃景祥家，希望能配合對伊作有利之陳述；九十
    一年十一月十一日、十五日之答辯狀是甲○用電腦打字，交
    給伊簽名，去遞狀時是甲○、乙○○一起拿進去，伊在法院
    外面等，後來伊有交給甲○律師費用五萬元，甲○說會轉交
    給乙○○，因為甲○說伊應該要為乙○○付出一些代價，甲
    切結書是在伊北投醫院住院時，甲○叫乙○○拿給伊和伊母
    親呂鐘寶珠簽名，要伊支付五十萬元給甲○，後來伊有匯款
    十萬元至伊在華南銀行新莊分行之帳戶，讓甲○他們去提領
    ，因當時甲○說要幫伊處理強盜案官司，要假裝是伊的老闆
    ，要伊拿存摺、提款卡、印章給她做帳戶之處理；另外四十
    萬元是伊胞兄呂世立帶現金到台北國賓飯店親自交給甲○、
    乙○○，本來伊和伊母親也要進去，但被乙○○阻擋在外面
    ，後來甲○交給伊一堆不值錢的東西，現在都還擺在家裡；
    九十一年十一月間，乙○○曾打電話給伊和伊家人，說伊當
    兵的事，要伊出三十萬元買回在甲○那邊的錄音帶，並說伊
    如果不給的話，就法律上見，一定要告伊告到底，後來伊沒
    付錢，乙○○就告伊及呂世立、呂鐘寶珠、丙○○偽造文書
    ；至伊具名之檢舉聲明，應係乙○○利用其蓋有印章之文件
    ，貼用在其上等語明確，核與證人呂世立於原審審理、證人
    呂鐘寶珠於九十四年一月十九日及同年二月二十四日偵查中
    證述情節相符。
(二)證人黃景祥於原審審理時證稱：伊於九十一年八月間遭戊○○強盜財物，在訴訟過程中，戊○○和被告二人曾至伊住處
    找伊，他們叫伊在法庭上儘量協助戊○○，甲○並跟伊說要
    幫戊○○打官司等語。
(三)證人郭原福於原審審理時證稱：伊係戊○○強盜案件之承辦
    員警，上開案件訴訟過程中，戊○○及其家人、被告甲○、
    乙○○有去警局找伊，甲○說他是記者，來詢問偵辦案件過
    程，問伊有無向戊○○逼問如果他不承認，就要找記者來，
    還要帶他遊街，但伊並未講過這些話等語。
(四)證人賴玉梅於原審審理時證稱：戊○○強盜案件原有委任伊
    為辯護人，伊接受委任後，被告等有帶戊○○到伊事務所說
    付不出律師費，所以要解除委任，甲○說是戊○○的老闆，
    乙○○說是戊○○的乾哥哥，後來戊○○有拿甲切結書給伊
    看，並跟伊說甲○說不用錢要幫他，不過後來卻陸續以很多
    名目跟他們收錢，所以不讓甲○處理他的案件，要伊繼續幫
    處理強盜案，戊○○說甲切結書是乙○○在北投醫院要他簽
    的，另外呂世立付四十萬元後，戊○○、呂世立兄弟曾到伊
    事務所拿乙切結書給伊看等語。
(五)證人丁○○於本院審理時證稱：「因為呂世立拿了現金四十
    萬要給甲○，他爸爸、媽媽怕危險，叫我一起陪他去。（四
    十萬元用什麼包？）用報紙包的，再用袋子裝，．．．（當
    時袋子是拿給甲○或乙○○？）拿給甲○，是呂世立拿給她
    的。（當時有幾個人在場？）我、呂世立、甲○及乙○○．
    ．．（當時有沒有寫切結書或收據？）我有看到他們三個人
    都有在一張紙上簽署。（當時有幾個人簽名？）三個人都有
    簽，有呂世立、甲○及乙○○。（都是他們自己簽字嗎？）
    我有看到他們拿筆在紙上簽字，紙在他們面前挪來挪去。」
    等語。
(六)證人丙○○於本院審理時證稱：「（你有無收取呂世立、呂
    鐘寶珠等人四十八萬？）我沒有看到或收到這錢，但是當時
    我看診完，曾經有人送我一堆禮品到病房指名要送給我，我
    印象深刻有壹個高爾夫球桿，用玉打造的，還有其他東西，
    我不記得了，當時我有送到政風室去，對方送到病房我沒有
    看到送禮的人，我當時知道送禮的事情跟戊○○就診的事情
    有關，同事轉告戊○○就診，有人送禮物給我，我有記得甲○的名字，如何會有她的名字，我忘記了，可能是謝卡或什
    麼我忘記了。（辯護人問：戊○○在看病時有沒有自稱有自
    殺的情形，你知道嗎？）有沒有自稱我不清楚，但是他的病
    情是有自殺的意念。（辯護人答：你有沒有看過這張檢舉聲
    明？提示九十三年度發查他字第三六號卷第六十八頁並告以
    要旨）我沒有印象。（辯護人答：內容實在嗎？）我不認識
    所謂的黃牛洪先生，我也沒有配合戊○○製造不實在的病歷
    紀錄以達到他除役的目的或聲請重大傷害卡殘障手冊，我是
    依照實際的病情認定他是精神分裂症，而且有自殺的傾向，
    他事後也有去就診，看署立台北醫院的幾位醫生，也都認定
    他有精神分裂症，因為我後來被告，就查一下他的病歷。」
    等語。
(七)此外，復有九十一年十一月八日、十一日、十五日刑事答辯
    狀（載明：「八月二十二日警訊筆錄警員以不正方式取得，
    已由訴外人乙○○仗義告發瀆職，附其告發狀，並請傳喚乙○○及甲○到庭」等字樣）、刑事陳明狀（陳明由乙○○擔
    任戊○○輔佐人）、刑事聲請調查證人狀（其內載明傳訊戊○○經歷求診之四大公立醫院精神專科醫護人員及與戊○○
    素昧平生，而見到戊○○突然癲癇發作之小吃店老闆娘，以
    研判被告在案發時心智是否喪失）、戊○○華南銀行交易明
    細表、九十一年十一月八日刑事告發狀（乙○○告發郭原福
    涉犯瀆職罪嫌）、甲切結書、乙切結書、九十一年十二月二
    日甲○、乙○○簽署之證明文件（載明「戊○○官司免費支
    援、出庭、具狀、補證」等字樣、偽造之檢舉聲明（以戊○○名義載明「從網路知悉兵役黃牛洪先生，他要求匯四十八
    萬元後，要我到新莊臺北醫院找丙○○醫師開診斷書．．．
    」等字樣）、九十二年二月十七日刑事告訴狀（乙○○告訴
    戊○○、呂世立、呂鐘寶珠、丙○○涉犯偽造文書等罪嫌）
    及前開判決書、不起訴處分書附卷可參。
(八)至被告乙○○雖辯稱：前開以戊○○名義製作之檢舉聲明，
    係甲○去打字，蓋用戊○○印章，由伊提出，伊知道上情云
    云，惟為被告甲○所否認，且乏確據證明被告甲○知情並參
    與犯罪，自難認定被告甲○具共犯關係。
(九)依前開證人之證詞相互勾稽，並參諸被告甲○、乙○○均在
    前開乙切結書及載明「（一）戊○○官司免費支援、出庭、
    具狀、補證。（二）如要爭取賠償，扣除成本利潤各半。．
    ．．」等字樣之九十一年十二月二日證明文件上簽名等情以
    觀，被告等對於前開詐欺取財及誣告部分均知情並參與犯罪
    ，另被告乙○○偽造以戊○○名義製作檢舉聲明並持以行使
    之犯行，亦至為明灼。
(十)被告甲○雖聲請傳訊證人戊○○、黃景祥、賴玉梅、李甘常
    、司徒華，其中證人戊○○、黃景祥係證明伊並無詐欺犯行
    ，另證人賴玉梅律師可證明伊有贈送賴玉梅律師皮包一只，
    證人李甘常證明被告乙○○曾將伊手中之貨品交付戊○○家
    人，證人司徒華證明伊曾購得咖啡機，由被告乙○○取走交
    付戊○○家人。惟查：證人戊○○、黃景祥於原審已證述綦
    詳，無再行傳喚之必要，且本件事證明確，而證人賴玉梅律
    師是否有收受皮包一只？被告乙○○是否有將貨品交付戊○○家人？以及被告甲○是否購得咖啡機，由被告乙○○取走
    交付戊○○家人？均與本案詐欺取財之行為無涉，亦無需再
    行傳喚，附此敘明。
(十一)綜上所述，被告等前開辯解，係屬卸責之詞，不足採信。
      本件事證明確，被告等前開犯行洵堪認定。
二、按被告行為後，刑法部分條文業於九十四年一月七日修正，
    九十四年二月二日公布，九十五年七月一日施行，現行刑法
    第二條第一項規定：「行為後法律有變更者，適用行為時之
    法律。但行為後之法律有利於行為人者，適用最有利於行為
    人之法律。」，上開規定乃與刑法第1條罪刑法定主義契合
    ，而貫徹法律禁止溯及既往原則，係規範行為後法律變更所
    生新舊法律比較適用之準據法，是刑法第二條本身雖經修正
    ，但刑法第二條既屬適用法律之準據法，本身尚無比較新舊
    法之問題，應一律適用裁判時之現行刑法第二條規定以決定
    適用之刑罰法律。經查：
(一)按刑法第二十八條原規定：「二人以上共同『實施』犯罪之
    行為者，皆為共同正犯。」新法修正為：「二人以上共同『
    實行』犯罪之行為者，皆為共同正犯。」將舊法之「實施」
    修正為「實行」。原「實施」之概念，包含陰謀、預備、著
    手及實行等階段之行為，修正後僅共同實行犯罪行為始成立
    共同正犯。是新法共同正犯之範圍已有限縮，排除陰謀犯、
    預備犯之共同正犯。新舊法就共同正犯之範圍既因此而有變
    動，自屬犯罪後法律有變更，而非僅屬純文字修正，應有新
    舊法比較適用之問題，惟就本件已著手實行之犯罪形態並無
    影響，經比較結果，被告行為後之法律並未有利於被告，仍
    應適用行為時之法律即舊法論處。
(二)九十四年二月二日修正公布，九十五年七月一日施行之刑法
    第四十七條已有變更（非單純文字之更改），自應依新刑法
    第二條第一項比較適用，倘其比較結果並無有利或不利之情
    形，即應依新刑法第二條第一項前段規定，適用行為時之法
    律（最高法院九十六年度台上字第一０三七號判決參照）。
    查被告甲○之犯行係故意犯，無論依修正前或修正後之規定
    ，均應構成累犯，修正後之規定並無更有利於被告，應依刑
    法第二條第一項前段規定，適用行為時之法律。
(三)按修正後刑法第五十六條連續犯規定已刪除，原可依裁判上
    一罪論處之連續犯等數個犯罪行為，應予數罪併罰，此刪除
    雖非犯罪構成要件之變更，但顯已影響行為人刑罰之法律效
    果，自屬法律變更，依新法第二條第一項規定，比較新舊法
    結果，仍應適用較有利於被告之行為時法律即舊法論以連續
    犯（最高法院九十五年第八次刑事庭會議決議參照）。
(四)按刑法第三百三十九條第一項之詐欺取財罪法定刑為罰金刑
    部分，依修正後刑法施行法增訂第一條之一規定：「中華民
    國九十四年一月七日刑法修正施行後，刑法分則編所定罰金
    之貨幣單位為新臺幣。九十四年一月七日刑法修正時，刑法
    分則編未修正之條文定有罰金者，自九十四年一月七日刑法
    修正施行後，就其所定數額提高為三十倍。但七十二年六月
    二十六日至九十四年一月七日新增或修正之條文，就其所定
    數額提高為三倍」；另刑法第三十三條第五款修正為：「主
    刑之種類如下：五、罰金：新臺幣一千元以上，以百元計算
    之。」，而刑法第三百三十九條非自七十二年六月二十六日
    至九十四年一月七日新增或修正之條文，於九十五年七月一
    日即九十四年一月七日刑法修正施行後，固應依刑法施行法
    第一之一條規定，改以新臺幣計算罰金數額，且提高罰金數
    額至三十倍，所得科處之罰金刑最高為新臺幣三萬元、最低
    為新臺幣一千元。然依被告行為時之刑罰法律，即罰金罰鍰
    提高標準條例第一條前段規定之提高倍數十倍及刑法第三十
    三條第五款規定之罰金最低額一元計算，該罪之罰金刑最高
    為銀元一千元，最低額為銀元一元，經依現行法規所定貨幣
    單位折算新臺幣條例予以折算後，最高額雖與新法同為新臺
    幣三萬元，然最低額僅為新臺幣三元。是以被告行為後，刑
    法分則編所定罰金刑之提高倍數，與行為時法律即罰金罰鍰
    提高標準條例第一條前段比較結果，並無有利於被告，自應
    適用行為時罰金罰鍰提高標準條例第一條前段之規定。
(五)按刑法第二條第一項規定：「行為後法律有變更者，適用行
    為時之法律。但行為後之法律有利於行為人者，適用最有利
    於行為人之法律」。又依刑法第五十一條定應執行刑時，「
    裁判確定前犯數罪，其中一罪在新法施行前者，亦同（即亦
    應為新舊法比較）。」，最高法院九十五年五月二十三日第
    八次刑事庭會議決議可資參照。被告於裁判確定前犯數罪，
    其中一罪係於九十五年七月一日之前犯之，而刑法第五十一
    條業於九十四年一月七日修正公布，並於九十五年七月一日
    施行，修正前刑法第五十一條規定：「數罪併罰，分別宣告
    其罪之刑，依左列各款定其應執行者：」其中第五款規定：
    「宣告多數有期徒刑者，於各刑中之最長期以上，各刑合併
    之刑期以下，定其刑期。但不得逾二十年。」修正後刑法第
    五十一條第五款規定：「宣告多數有期徒刑者，於各刑中之
    最長期以上，各刑合併之刑期以下，定其刑期。但不得逾三
    十年」比較結果，修正後刑法並非較有利於行為人，依刑法
    第二條第一項前段之規定，仍應依修正前刑法，定其應執行
    之刑。
(六)關於想像競合犯之規定，修正後刑法第五十五條但書係科刑
    之限制，為法理之明文化，非屬法律之變更（最高法院九十
    五年第八次刑事庭會議決議參照），自毋庸比較新舊法，而
    應逕適用修正後即裁判時之規定。
三、核被告甲○、乙○○所為，其中關於事實二部分，均係犯刑
    法第三百三十九條第一項之詐欺取財罪；關於事實三部分，
    均係犯刑法第一百六十九條第一項之誣告罪；關於事實四部
    分，均係犯刑法第一百六十九條第一項之誣告罪。另被告乙○○以戊○○名義製作不實之檢舉聲明，並持交檢察官而為
    行使（事實五部分），係犯刑法第二百十六條行使第二百十
    條之偽造私文書罪。被告乙○○偽造私文書後復持以行使，
    偽造之低度行為為行使之高度行為所吸收，均不另論罪。公
    訴人雖認被告乙○○此部分尚涉犯刑法第一百六十九條第二
    項之使用偽造證據罪，並與上開行使偽造私文書罪有方法結
    果之牽連關係，而應從一重之使用偽造證據罪處斷。惟查：
    按意圖他人受刑事處分，向該管公務員誣告，同時復使用偽
    造之證據，則其使用偽造證據之行為，應為誣告行為所吸收
    ，除應成立刑法第一百六十九條第一項之罪外，固不應再以
    同條第二項之罪相繩，但其使用偽造證據，若更觸犯其他罪
    名時，仍係一行為而犯數罪，應依刑法第五十五條從一重處
    斷，不能並謂其所觸犯之其他罪名，亦為誣告行為所吸收，
    而不得再行論處（最高法院二十八年上字第四０八六號判例
    意旨可資參照）。查被告乙○○係在上開誣指戊○○、呂世
    立、呂鐘寶珠、丙○○偽造文書、妨害兵役案件中，使用上
    開偽造之證據，是以被告乙○○使用偽造證據之行為，即為
    誣告行為所吸收，不另論罪；又被告乙○○向檢察官提出上
    開不實之檢舉聲明，係以一行為同時犯行使偽造私文書罪及
    使用偽造證據罪，為想像競合犯，而使用偽造證據罪又為誣
    告罪所吸收，自應從一重之誣告罪處斷，公訴人前開所認，
    容有誤會，應予更正。被告等就上開所為詐欺取財與誣告犯
    行間，均有犯意聯絡及行為分擔，均為共同正犯。被告等前
    開詐欺取財犯行，時間緊接，手段相若，犯罪構成要件相同
    ，顯係基於概括之犯意反覆為之，為連續犯，均應依修正前
　　刑法第五十六條之規定論以一罪，並加重其刑。查被告甲○
　  曾於九十年間因妨害信用案件，經本院判處有期徒刑三月，
    如易科罰金以銀元三百元折算一日確定，於九十一年七月四
    日易科罰金執行完畢，有本院被告前案紀錄表一份在卷可查
    ，於有期徒刑執行完畢後，五年以內再犯本件有期徒刑以上
    之罪，為累犯，應依修正前刑法第四十七條之規定，遞加重
    其刑。被告甲○、乙○○前開事實三部分，係為戊○○脫免
    強盜罪所為，另事實四部分，係因不滿戊○○未給付款項而
    為報復，難認二次犯行係基於概括犯意而為之，公訴人認被
    告甲○、乙○○前開犯行係屬連續犯，亦有未洽。被告甲○
    所犯上開三罪間，乙○○所犯上開三罪間，犯意各別，構成
    要件互異，應予分論併罰。
四、原審因予論罪科刑，固非無見。惟查：被告等犯罪時間，均
    係在中華民國九十六年四月二十四日以前，被告等所犯詐欺
    取財罪及誣告罪名，均合於中華民國九十六年罪犯減刑條例
    減刑條件，應依法減輕其刑，原判決未及審酌前開減刑條例
    之適用，予以減刑，亦有違誤。被告等上訴意旨，否認犯罪
    ，雖均無足取，但查原判決既有上開可議，要屬無可維持，
    應予撤銷改判。爰審酌被告等為謀取自己不法利益，利用戊○○涉犯強盜案件之機會，向戊○○詐取財物，且以誣告員
    警郭原福之手段取信於戊○○，嚴重妨害國家司法權之公正
    行使，嗣於向戊○○索款不成，心生不滿，竟以誣告戊○○
    、呂世立、呂鐘寶珠、丙○○之方法報復，濫用司法資源，
    惡性非輕，且犯後或否認全部犯罪，或否認一部犯罪，態度
    不佳等一切情狀，就詐欺取財罪部分，分別量處被告甲○有
    期徒刑一年及被告乙○○有期徒刑十月，並分別減為有期徒
    刑六月及有期徒刑五月，暨就誣告罪部分，各量處被告甲○
    有期徒刑二年二月、一年八月及被告乙○○有期徒刑二年、
    一年六月，並分別減為有期徒刑一年一月、十月及有期徒刑
    一年及九月，併分別定其應執行刑為有期徒刑二年四月及有
    期徒刑二年一月。另被告乙○○偽造以戊○○名義製作不實
    之檢舉聲明，已持交臺灣板橋地方法院檢察署檢察官，非屬
    其所有，且其中戊○○之印文，亦非偽造，自無庸宣告沒收
    。
據上論斷，應依刑事訴訟法第三百六十九條第一項前段、第三百
六十四條、第二百九十九條第一項前段，刑法第三百三十九條第
一項、第一百六十九條第一項、第二百十六條、第二百十條、第
五十五條，修正前刑法第二十八條、第四十七條、第五十一條第
五款、第五十六條，行為時罰金罰鍰提高標準條例第一條前段，
中華民國九十六年罪犯減刑條例第二條第一項第三款、第七條，
判決如主文。
本案經檢察官陳玉珍到庭執行職務。
中　　華　　民　　國　　96　　年　　8　 　月　　22　　日
                  刑事第十七庭  審判長法　官   趙功恆
                                      法  官   陳憲裕
                                      法  官   高明哲
以上正本證明與原本無異。
如不服本判決，應於收受送達後十日內向本院提出上訴書狀，其
未敘述上訴之理由者並得於提起上訴後十日內向本院補提理由書
（均須按他造當事人之人數附繕本）。
                                      書記官   梁淑時
中　　華　　民　　國　　96　　年　　8 　　月　　22　　日
附錄：本案論罪科刑法條全文
刑法第一百六十九條
意圖他人受刑事或懲戒處分，向該管公務員誣告者，處七年以下
有期徒刑。
意圖他人受刑事或懲戒處分，而偽造、變造證據，或使用偽造、
變造之證據者，亦同。
刑法第二百十條
偽造、變造私文書，足以生損害於公眾或他人者，處五年以下有
期徒刑。
刑法第二百十六條
行使第二百十條至第二百十五條之文書者，依偽造、變造文書或
登載不實事項或使登載不實事項之規定處斷。
刑法第三百三十九條
意圖為自己或第三人不法之所有，以詐術使人將本人或第三人之
物交付者，處五年以下有期徒刑、拘役或科或併科一千元以下罰
金。
以前項方法得財產上不法之利益或使第三人得之者，亦同。
前二項之未遂犯罰之。
